【裁判字號】    97,保險,3
【裁判日期】    970704
【裁判案由】    給付保險金
【裁判全文】
臺灣高雄地方法院民事判決               97年度保險字第3號
原      告  丁○○
訴訟代理人  許芳瑞律師
被      告  新光人壽保險股份有限公司
法定代理人  甲○○
訴訟代理人  丙○○
上列當事人間給付保險金事件，本院於民國97年6 月9 日言詞辯
論終結，判決如下：
  主  文
原告之訴及其假執行之聲請均駁回。
訴訟費用由原告負擔。
  事實及理由
一、原告主張：伊於民國94年10月20日以自己為被保險人，與被
    告簽訂新光人壽新長安終身壽險契約（下稱系爭保險契約）
    ，保險範圍包含新長安終身壽險、平安意外傷害保險附約及
    綜合保障附約，保險金額分別為新臺幣（下同）100 萬元、
    200 萬元及60萬元。嗣伊於94年12月16日使用訴外人加興企
    業股份有限公司（下稱加興公司）製造之化粧品「詩蜜妮晶
    鑽眼彩」（下稱系爭眼彩）並塗抹於眼瞼後，雙眼眼瞼立即
    產生明顯紅腫及刺痛現象，經就醫治療後經診斷為「雙眼視
    神經萎縮」、「目前雙眼視力皆零點零壹，無法矯正且無法
    恢復疑外傷造成上述傷害」，顯見伊係因使用化妝品致雙眼
    失明，自得依系爭保險契約之意外傷害保險附約請求200 萬
    元及依綜合保障附約請求60萬元。惟經向被告申請理賠，被
    告拒絕給付。爰依保險契約之法律關係，提起本訴，並聲明
    請求判決：(1)被告應給付原告260 萬元及自起訴狀繕本送達
    翌日起至清償日止，按年息5%計算延利息。(2)願供擔保請准
    宣告假執行。
二、被告則以：原告初次使用系爭眼彩後即有明顯不適，卻又陸
    續使用三次，與其陳述於塗抹後因感不適而就醫不符。又系
    爭眼彩由經濟部標準檢驗局測試，該產品所含之化學成分皆
    符合行政院衛生署公告基準規定，並無任何引發雙眼失明之
    有毒物質成分。原告雙眼視神經萎縮，既不能證明係由意外
    傷害事故所致，其請求理賠即無所據等語，資為抗辯。並聲
    明請求判決：(1)駁回原告之訴及假執行之聲請。(2)如受不利
    判決，願供擔保免為假執行。
三、兩造爭執及不爭執之事項：
（一）不爭執部分：
    1.原告於94年10月20日以自己為被保險人，與被告簽訂新光
      人壽新長安終身壽險，保險範圍包含新長安終身壽險，保
      險金額100 萬元；平安意外傷害保險附約，保險金額200
      萬元；綜合保障附約，保險金額60萬元。
    2.原告目前視力狀況為雙眼視神經萎縮，符合保險契約約定
      殘廢程度，被告已依新長安終身壽險契約約定，給付殘廢
      保險金（含未到期保險費、遲延利息）1,022,691 元。
    3.原告確曾於94年12月16日塗抹訴外人加興公司製造之系爭
      眼彩。
    4.若原告得請求理賠時，其尚得請求之金額為260萬元。
（二）爭執部分：
    1.原告雙眼視神經萎縮是否為使用「詩蜜妮晶鑽眼影」化妝
      品所造成？
    2.如是，則該事故是否為保險契約所約定之意外事故？
四、本院判斷：
（一）原告雙眼視神經萎縮是否為使用「詩蜜妮晶鑽眼影」化妝
      品所造成？
    1.按當事人主張有利於己之事實者，就其事實有舉證之責任
      ，固為民事訴訟法第277 條前段所明定。而除被告已自認
      原告所主張權利發生之原因事實外，應由原告就該法律關
      係發生所須具備之特別要件先為舉證，若其未能先為舉證
      證明，被告對於其抗辯之事實，並無舉證證明之義務，且
      縱其就抗辯之事實之舉證有瑕疪，仍應駁回原告之請求（
      最高法院17年上字第917 號、43年台上字第377 號及48
      年台上字第887 號判例意旨參照）。次按所謂「意外傷害
      事故」，依系爭保險契約之約定，係指「非由疾病引起之
      外來突發事故」（本院卷第21頁、第41頁），核與保險法
      第131 條第2 項之定義相符。是所謂「意外傷害事故」，
      在客觀上除須非由疾病引起之外，尚須具備「外來性」與
      「突發性」，在主觀上則須係非因被保險人之故意行為所
      致者，始足當之。再者，意外保險與人壽保險之差別，在
      於前者僅承保契約約定之特定危險（列舉保險），後者則
      係將契約所列舉之除外危險以外之風險，均列入承保範圍
      （概括保險）。從而，被保險人對於自己係因特定危險（
      意外傷害事故）之發生而遭受保險損害乙節，既係被保險
      人之權利發生要件，原則上被保險人對此即應負舉證責任
      。然「意外傷害事故」之概念所包含「非故意行為所致」
      、「外來性」及「突發性」等要素，其性質並非統一。詳
      言之，依保險法第29條第2 項但書、第133 條前段之規定
      ，被保險人之「故意行為」一方面為法定之除外危險，而
      屬被保險人之權利障礙事由，另一方面「非故意行為所致
      」一點，對於被保險人而言，亦為一消極事實，是就舉證
      責任之分配原則而言，被保險人之損害為其「故意行為所
      致」一點，應由保險人負舉證責任為當。至如保險人未能
      證明損害係由被保險人之故意行為所致時，因事故之「外
      來性」及「突發性」為被保險人請求給付保險金之權利發
      生要件，仍應由被保險人就此加以舉證，始得請求給付保
      險金。
    2.經查：本件原告主張其雙眼視神經萎縮為使用「詩蜜妮晶
      鑽眼影」化妝品所造成一節，為被告所否認，原告就此有
      利於己之權利發生要件事實，應負舉證責任。而其雖提出
      診斷證明書7 件（本院卷第69頁至第75頁），然該等診斷
      證明書均僅足以證明原告之雙眼視力逐漸退化至0.01且無
      法矯正，已達保險契約所約定之「第一級殘廢」即「雙目
      失明」程度之事實。至原告「雙目失明」是否係屬「非由
      疾病引起之外來突發事故」，尚難以前數診斷證明書加以
      認定。而高雄市立聯合醫院於95年6 月20日、96年11月28
      日所出具之診斷書雖分別記載：「目前雙眼視力皆為0.01
      ，無法矯正且無法恢復，疑外傷造成上訴傷害」（本院卷
      第75頁）及「... 病人之眼壓為18毫米汞柱，屬正常眼壓
      ，可推論病人之視神經萎縮不是青光眼引起，應該有其他
      因素」等語（本院卷第131 頁），然原告至高雄市立聯合
      醫院就診時，其視神經業已萎縮，難以判斷其原因等情，
      亦據撰寫上開診斷書之乙○○醫師以書狀陳述在卷。而原
      告最初前往台中榮民總醫院就診時，負責診療之梁巧瑩醫
      師經通知後亦以書狀陳稱：「病患（即原告）目前診斷為
      雙眼嚴重視神經病變合併視野狹窄，其原因為何，因病患
      並未長期追蹤尚難以判定。依據病患四次門診病程變化及
      期間電氣生理學檢查結果研判，最可能之病變原因依序為
      1.正常眼壓型青光眼、2.視神經血液灌流不足導致之缺血
      性病變、3.其他不明原因之視神經退化疾病」、「至於病
      患自述其視力喪失係塗抹眼部化妝品所引起，其病程與急
      性毒性視神經病變不符，且國內外文獻並無類似外用化妝
      品引發眼神經病變之報告，故臨床上認為可能性不高，亦
      難有確切關連」等語在卷（見卷附97年5 月26日書函及台
      灣台中地方法院檢察署96年度偵字第394 號偵查卷第28
      頁至第29頁），是尚難以原告於台中榮民總醫院、高雄視
      力聯合醫院及各該醫療院所之就診記錄及病歷資料，認為
      原告失明係因使用系爭眼彩所致。
    3.再查：系爭眼彩經化驗結果，並無含有有害人體之成分及
      鉛、汞鹽成分等情，亦有台灣檢驗科技股份有限公司檢驗
      報告及台中縣衛生局函文及所附經濟部標準檢驗局檢驗結
      果可參（台灣台中地方法院檢察署95年度他字第3720號偵
      查卷第29頁至第42頁），是尚無證據證明原告失明係因使
      用系爭眼彩所致。
    4.綜上所述，原告既未能舉證證明其雙目失明係因使用系爭
      眼彩所致，其就意外傷害事故存在之舉證即非完足，其前
      開主張尚難採信。
（二）如是，則該事故是否為保險契約所約定之意外事故？
      原告既未舉證證明其雙目失明係因使用系爭眼彩所致，則
      該事故是否為保險契約所約定之意外事故，即無審認之必
      要。
（三）綜上所述，原告就保險契約所約定之「意外傷害事故」之
      存在既未盡舉證之責，自難認為保險人依平安意外傷害保
      險附約及綜合保障附約，已負給付意外傷害保險金之責。
      原告依保險契約之法律關係，訴請被告給付260 萬元之保
      險金，為無理由，應予駁回。
五、原告聲明願供擔保，請准宣告假執行，因本件原告之訴既經
    駁回，其假執行之聲請即失所依據，應併予駁回。
六、本件事證已臻明確，兩造其餘陳述及攻擊方法，核與判決之
    基礎無影響，自無庸逐一論述，併此敘明。
七、訴訟費用負擔之依據：民事訴訟法第78條。
中    華    民    國    97    年    7     月    4     日
                  民事第五庭法  官  葉啟洲
上為正本係照原本作成。
如不服本判決，應於送達後20日內，向本院提出上訴狀並表明上
訴理由，如於本送達前提起上訴者，應於判決送達後10日內補提
上訴理由書（須附繕本）。
中    華    民    國    97    年    7     月    4     日
                          書記官  吳慕瑩


司法院資訊處製作；財團法人民間司法改革基金會備份。
